【裁判字號】    96,簡上,121
【裁判日期】    970305
【裁判案由】    給付票款
【裁判全文】
臺灣臺南地方法院民事判決             96年度簡上字第121號
上  訴  人  丙○○
訴訟代理人  裘佩恩  律師
被上訴人    乙○○
上列當事人間請求給付票款事件，上訴人對於中華民國96年7月3
日臺灣臺南地方法院台南簡易庭95年南簡字第2187號第一審判決
提起上訴，經本院於97年2月20日言詞辯論終結，判決如下：
    主  文
上訴駁回。
第二審訴訟費用新台幣壹拾伍萬元由上訴人負擔。
    事實及理由
一、上訴人上訴除與原判決記載相同者，茲引用之外，補稱：
(一)依被上訴人提出之交易明細資料，被上訴人匯款至第三人甲
    ○○戶頭內之款項計10筆，共新台幣 (下同)10,460,000 元
    ，從民國94年8月22日至94年10月31日止，但系爭支票發票
    日為94年10月30日，而被上訴人所提出之支票存款－事故支
    票資料，顯示被上訴人之發票日期自94年10月30日至95年4
    月11日止，票數22張，金額44,380,000元，系爭支票之日期
    、金額與被上訴人借予第三人甲○○支票之日期、金額根本
    不符合，並非被上訴人擔保之說，豈有先拿錢後開票之理。
(二)上訴人在使用支票或授權使用支票交易習慣中，均為小額使
    用，未有10,000,000元如此鉅額，足證縱使上訴人授權第三
    人甲○○使用，亦有其上限。
(三)票據法第11條第2項之規定，以善意取得已具備票據法規定
    應記載事項之票據為前提，始生票據債務人不得以票據原係
    欠缺應記載事項為理由對抗執票人之問題，倘若被上訴人取
    得系爭支票時，既明知 (惡意)或有重大過失而不知欠缺發
    票日之記載，自難謂善意取得已具備票據法規定應記載事項
    之票據，上訴人自得以票據無效對抗被上訴人，被上訴人就
    自己是否為「善意取得」部分，應負舉證責任。
(四)本件應由被上訴人證明系爭支票為上訴人完整簽發，然上訴
    人否認完整簽發系爭支票，被上訴人亦未證明系爭支票為上
    訴人所完整簽發，復未能舉證系爭空白支票係由上訴人授權
    他人或被上訴人補填，僅空言其收受者為完整支票，實難令
    人信服，尤其本件金額之鉅，實悖於一般社會交易習慣。
(五)並聲明：求為判決原判決廢棄，被上訴人在第一審簡易之訴
    及假執行之聲請均駁回，如受不利判決願供擔保請准宣告免
    為假執行。
二、被上訴人方面：除與原判決記載相同者，茲引用之外，補稱
    ：
(一)系爭支票發票人欄之印章業據上訴人自承為其所親蓋，即應
    推定為上訴人所作成，雖上訴人抗辯系爭支票於交付被上訴
    人時欠缺金額、日期之記載，然上訴人並無法舉證以實其說
    ，況原審送請內政部警政署刑事警察局鑑定結果，亦無法證
    明系爭支票上之金額及發票年月日為被上訴人自行填寫，被
    上訴人據以向上訴人請求支付票款，即屬有理。
(二)上訴人稱系爭支票係證人甲○○向上訴人借用，並非被上訴
    人擔保之說，為被上訴人與證人甲○○間之債務糾紛，與上
    訴人無關云云，或係有關上訴人與證人甲○○間為票據取得
    之原因事實，或係有關證人甲○○與被上訴人間直接關係事
    由，究其性質，均屬人的抗辯事由，應由提出該等事實之上
    訴人負舉證責任，縱該等事由均係屬實，惟基於票據抗辯之
    個別性，亦僅得由直接相對人間據為抗辯，非得由直接相對
    人以外之人主張之。換言之，上訴人如何用票，與如何借票
    予證人甲○○，為上訴人與證人甲○○間之關係，不得用以
    對抗被上訴人。
(三)並聲明：求為判決駁回上訴。
三、兩造不爭執事項：
(一)被上訴人所執有以上訴人為發票人、票載發票日94年10 月
    30日、付款人華僑銀行板橋分行、票面金額10,000,000元、
    票號BB0000000號支票，於95年4月11日提示遭退票。
(二)上開支票係上訴人親自蓋印後交予其胞姊甲○○，再由甲○
    ○交付予被上訴人。
(三)系爭支票係第三人甲○○向上訴人借票使用。
四、按發票人應照支票文義擔保支票之支付；執票人向支票債務
    人行使追索權時，得請求自為付款提示日起之利息，如無約
    定利率者，依年利6釐計算，票據法第126條、第144條準用
    第133條分別定有明文。
五、被上訴人起訴主張第三人甲○○因向其借票使用，而交付系
    爭支票供擔保，詎屆期提示不獲付款等情，業據提出支票及
    退票理由單、交易明細資料、支票存款-事故支票資料為證
    ，上訴人則以前揭情詞置辯。故本件之爭執點，在於上訴人
    是否有對第三人甲○○使用系爭支票限制僅能用以支付貨款
    ？系爭支票是否是第三人甲○○向被上訴人借票使用，交付
    被上訴人供擔保之用？上訴人得否以此對抗被上訴人？被上
    訴人收受系爭支票時，是否因未填載金額、發票日等票據法
    上絕對應記載事項而無效？被上訴人是否應舉證證明其係善
    意取得已具備票據法規定應記載事項之票據，即其應舉證證
    明系爭支票係上訴人完整簽發，始得行使票據上權利？茲分
    述本院得心證之理由如下：
(一)上訴人是否有對第三人甲○○使用系爭支票限制僅能用以支
    付貨款？系爭支票是否是第三人甲○○向被上訴人借票使用
    ，交付被上訴人供擔保之用？上訴人得否以此對抗被上訴人
    ：
  1.按支票為無因證券，執票人行使票據上權利，就支票之取得
    ，有無正當原因，或有無對價關係，自不負證明之責。又發
    票人欄之印章如為真正，即應推定該支票亦屬真正（最高法
    院70年度台上字第4339號判決要旨）。次按當事人主張有利
    於己之事實，就其事實有舉證之責任，民事訴訟法第277條
    前段定有明文。又事實有常態與變態之分，其主張常態事實
    者無庸負舉證責任，反之，主張變態事實者，則須就其所主
    張之事實負舉證責任。而所謂支票，係指發票人簽發一定之
    金額，委託金融業者於見票時，無條件支付與受款人或執票
    人之票據，是以支票之交付作為支付工具，以代現金之給付
    ，係屬常態，上訴人主張其交付系爭支票與被上訴人僅係交
    其保管，即屬變態之事實，應由上訴人就此變態之事實負舉
    證責任（最高法院86年度台上字第891號判決參照）。
  2.系爭支票上訴人既自承其上印章為真正，並由其蓋用印章後
    交予第三人甲○○使用等情屬實，依上開最高法院70年台上
    字第4339號判決意旨，即應推定該支票亦屬真正。上訴人抗
    辯系爭支票其借予第三人甲○○使用，原係甲○○稱欲作貨
    款之用，伊並未同意甲○○用於擔保、質押與借款，且借給
    甲○○時，支票上之日期及金額均空白，亦未授權甲○○填
    寫等事實，揆之上開關於舉證責任分配原則之說明，即應由
    上訴人負舉證之責。
  3.而上訴人陳稱系爭支票係因第三人甲○○向伊借票說要開立
    貨款之用，所以伊就在支票上蓋章交予甲○○等語 (見原審
    卷第14頁)，核與證人甲○○於原審證稱，因其與被上訴人
    有借貸關係，有金錢上的往來，其向被上訴人借款，因伊自
    己支票用完，所以才向上訴人借用系爭支票，原意是要將支
    票質押在被上訴人以為擔保等語 (見原審卷第23頁)，二者
    關於借票之緣由敘述已有不同，況上訴人於原審就審判長詢
    問其交付系爭支票給甲○○時，有否與甲○○有任何的約定
    時，亦自承因甲○○向伊借票，伊在空白支票上蓋章後就將
    支票交給甲○○，沒有再說什麼等語 (見原審卷第15頁)，
    則與證人甲○○對審判長相同之詢問時，證稱沒有任何約定
    ，上訴人蓋完章就直接交給她等情相符，足見上訴人辯稱第
    三人甲○○借票時，有言明供給付貨款之用，伊並未同意其
    用予擔保、質押或借款乙情，應非事實。
  4.又上訴人對被上訴人於原審提出之交易明細資料之真正並不
    爭執，而依該份資料所示，被上訴人自94年8月22日至94 年
    10月31日止，匯款入第三人甲○○戶頭內之款項計10筆，共
    10,460,000元，足見被上訴人與第三人甲○○間確有金錢往
    來。而依上訴人於本院提出之支票存款－事故支票資料 (見
    本院卷第8頁)，其上所示被上訴人借票予第三人甲○○之支
    票退票紀錄，第一筆發票日為94年10月30日，最後一筆則為
    95年4月11日，核與系爭支票之發票日為94年10月30日，提
    示退票日為95年4月11日則屬相符，是被上訴人主張係其借
    票予第三人甲○○時，第三人甲○○交付發票日相同之系爭
    支票供擔保之用，應符合事實，而其既係供借票之擔保，自
    無上訴人所謂先拿錢後開票之情。
  5.況票據債務人不得以自己與執票人之前手間所存在之抗辯事
    由，對抗執票人 (票據法第13條前段規定參照)，縱上訴人
    與第三人甲○○就票據之使用有如上之限制，或第三人甲○
    ○交付系爭支票予被上訴人係供借款之擔保，而非借票之擔
    保，此亦分別為上訴人與第三人甲○○間，及第三人甲○○
    與被上訴人間各別之約定事由，上訴人不得執此用以對抗被
    上訴人，此部分之抗辯自不足採。
(二)被上訴人收受系爭支票時，是否因未填載金額、發票日等票
    據法上絕對應記載事項而無效：
  1.按授權執票人填載票據上應記載之事項，並不限於絕對的應
    記載事項，即相對的應記載事實，亦可授權為之 (最高法院
    67年台上字第3896號判例參照)。又票據法第11條第1項固規
    定，欠缺該法所規定票據上應記載事項之一者，其票據無效
    。但此項規定，並不否定空白票據補充權之存在。又空白票
    據仍為有價證券之一種，並不失其流通性。系爭支票發票之
    月份，縱係執票人所補填，但上訴人之補充行為，倘係出於
    票據行為人之授權，尚難仍認該票據無效 (最高法院71年度
    台上字第1474號判決參照)。再支票上之金額及發票年月日
    ，依票據法第125條第1項第2款、第7款及第11條第1項規定
    ，固為法定絕對必要記載之事項，若欠缺記載，即為無效之
    票據，惟如發票人囑他人填載，以完成發票行為，乃以他人
    為其填載之機關，發票人仍應依票上所載文義負責（最高法
    院74年度台上字第949號判決參照）。是故發票人簽發票據
    交付執票人，將票據上其他應記載事項之全部或一部，授權
    執票人補充記載，以完成發票行為，即所謂空白授權票據，
    在補充填載完成後，有使票據完成發票之效力，發票人應按
    填載後之文義負責。執票人善意取得已具備法定應記載事項
    之票據者，得依票據文義行使權利，發票人不得以票據原係
    欠缺應記載事項為理由，對於執票人主張票據無效。
  2.雖上訴人辯稱系爭支票上之發票日及金額，均非其填寫等語
    ，核與證人甲○○於原審證稱上訴人交付系爭支票時，只有
    上訴人之印章，其餘為空白等語相符，然此縱認屬實，惟上
    訴人既自承係因第三人甲○○向其借票使用，遂於系爭支票
    上蓋用印章後交付甲○○乙情無訛，雖其未填載發票日與金
    額，然上訴人基於姊弟情誼既願借票供其使用，即應預知系
    爭支票將由甲○○再交付第三人輾轉流通，殊無可能故意簽
    發無效之票據交付甲○○使用之理，衡情自有將票據上其他
    應記載事項之全部或一部即發票日及金額，授權甲○○補充
    記載，以完成發票行為，即所謂空白票據授權之意思，上訴
    人辯稱其未授權甲○○填載金額及發票日，衡與常理相違，
    不足採信。
  3.又上訴人辯稱其在使用支票或授權使用支票交易習慣中，均
    為小額使用，未有10,000,000元如此鉅額等情，經本院依其
    聲請向華僑銀行板橋分行調取上訴人系爭支票存款戶94年10
    月30日前1年內之交易往來明細等資料，其交易金額最高達3
    百餘萬元等情，有花旗 (台灣)銀行板新分行 (原華僑銀行
    已於96年12月1日與花旗 (台灣)銀行合併而消滅，並以花旗
    (台灣)銀行為存續公司，概括承受原華僑銀行所有權利義務
    )96 年12月11日 (96)花旗 (台灣)銀板新字第139號函及所
    附支存往來明細表可稽 (見本院卷第67至71頁)，固無如本
    件系爭本票面額達10,000,000元之情，然上開支存往來明細
    表所示，亦僅係上訴人94年10月30日前1年內之交易往來情
    形，並不能因此證明上訴人使用支票以來，均無簽發高額支
    票之情，更不能因此反推其未授權第三人甲○○填載系爭本
    票金額之實，且縱認上訴人其使用支票之習慣均為小額使用
    ，然第三人甲○○為上訴人之胞姐，其既因用票需要向上訴
    人借票使用，上訴人基於親誼而同意幫忙，則其非無可能因
    此授權甲○○簽發較其通常使用支票面額為高之支票金額之
    情形，實無從因上開支存往來明細表證明上訴人授權甲○○
    填載金額有上限。
  4.又證人甲○○雖於原審證稱因伊向被上訴人借款3,000,000
    元，故交付系爭支票作擔保，交付時除上訴人印章外，餘為
    空白，後其有持自己名義之支票給被上訴人，但忘了將系爭
    支票取回等語 (見原審卷第23、24頁)，然證人於原審自承
    其使用支票差不多10幾年了，因為伊是做生意的，開店需要
    用到票等語屬實 (見原審卷第24頁)，證人甲○○既係從事
    商業活動之人，並使用支票已有10幾年，其關於使用支票之
    智識、經驗豐富，當知支票為無因證券，具有流通性，一但
    具備應記載事項，發票人應依文義負票據責任，則其豈有僅
    為擔保其對被上訴人3,000,000元之借款債務，並因只供短
    暫擔保，復所謂相信被上訴人，而將未記載金額及發票年月
    日之支票交付被上訴人，使上訴人陷於遭被上訴人填寫任何
    金額及時間，陷於重大不利危險之理？且證人甲○○事後既
    又持自己所簽發面額3,000,000元之支票，欲換回系爭支票
    ，焉會所謂忘了將系爭支票取回之理？所述實與常情不符。
    況證人甲○○為上訴人之胞姊，系爭支票又係其向上訴人借
    票並交付被上訴人收執，其因自己之行為，使上訴人遭被上
    訴人催討票據債務之不利益，則其前開與己有利害關係，並
    與常情不符之證詞，實無非迴護上訴人之證述，自不足為上
    訴人有利之證明。
  5.更且上訴人聲請本院向國泰世華商業銀行板東分行調取被上
    訴人2年內曾開立回籠銀行之支票正本，憑與系爭支票比對
    鑑定筆跡是否一致，經本院向該銀行調得被上訴人於94年10
    月至12月間所簽發之支票原本共計9紙，有該銀行96年10月
    12日國世板東字第0960000139號函及所附支票原本9紙可憑
    ，經與系爭支票原本送請法務部調查局以歸納分析、特徵比
    對方法鑑定系爭支票上之金額「壹仟萬元」、「00000000」
    及日期「94年10月30日」書寫筆跡，與上開調取之9紙支票
    原本上之書寫筆跡結果，二者之筆劃特徵不同乙節，亦有該
    局96年11月7日調科貳字第09600482270號鑑定書及所附鑑定
    分析表乙份可稽 (見本院卷第47至49頁)，此外，上訴人又
    未能提出其他證據證明系爭支票上之金額及發票年月日等為
    被上訴人自行填寫，或第三人甲○○將系爭支票交付被上訴
    人時，係欠缺金額及發票年月日等絕對必要記載事項之事實
    。
  6.從而，上訴人辯稱系爭支票交付被上訴人時，欠缺發票日及
    金額之絕對必要記載事項，其亦未授權第三人甲○○得填載
    ，系爭支票當然無效云云，即屬無據。
(三)被上訴人是否應舉證證明其係善意取得已具備票據法規定應
    記載事項之票據，即其應舉證證明系爭支票係上訴人完整簽
    發，始得行使票據上權利：
  1.按欠缺票據法所規定票據應記載事項之一者，其票據無效，
    票據法第11條第1項定有明文。至於同條第2項所謂：「執票
    人善意取得已具備本法規定應記載事項之票據者，得依票據
    文義行使權利」，係指執票人取得票據時，該票據業已具備
    票據法所規定應記載事項者而言 (最高法院71年度台上字第
    380號判決參照)。次按具備形式要件之票據占有人在未有反
    證時，應推定其適法取得票據上之權利，主張其非正當取得
    人，應負舉證之責任（最高法院48年度台上字第462號判決
    參照）。
  2.被上訴人提出之系爭支票形式上已具備票據法所規定應記載
    事項，已如前述，揆之前揭最高法院判決意旨，在無反證前
    ，即應推定被上訴人係善意取得票據之人，而得依票據法第
    11 條第2項規定，依票據文義行使權利，上訴人如主張被上
    訴人係明知或因重大過失而不知欠缺票據應記載事項，應由
    其負舉證之責，上訴人辯稱應由被上訴人對此負舉證責任，
    已有誤會。
  3.況系爭支票關於金額及發票日期，係由上訴人授權第三人甲
    ○○所填載，並於甲○○補充記載完成發票行為後，轉讓交
    付被上訴人等情，亦如前述，自無被上訴人於收受票據前，
    明知或有重大過失而不知系爭支票欠缺應記載事項之票據，
    仍予以收受，非善意取得票據之情。縱如上訴人所辯，其未
    授權第三人甲○○填載金額及發票日期完成系爭支票，然被
    上訴人所提出之支票形式上既已具備票據法所規定應記載事
    項，揆之前揭說明，上訴人仍應就被上訴人非善意取得票據
    乙節，盡其舉證之責，然證人甲○○之證詞及系爭支票存款
    戶往來明細等證據，並不足為上訴人有利之認定，此外，上
    訴人又未能舉證證明被上訴人非善意取得系爭支票，其即應
    受敗訴之判決。
六、綜上所述，系爭支票既由上訴人所簽發，並形式上已具備票
    據法所規定應記載事項，即應推定被上訴人係善意取得系爭
    支票，而上訴人就被上訴人收受系爭支票時，係欠缺發票日
    及金額之絕對必要記載事項，及其非善意取得票據乙節，未
    能提出相當證據以為證明，被上訴人自得依票據文義行使權
    利。從而，被上訴人本於票據之法律關係，請求上訴人給付
    票款10,000,000元，及自支票提示日即95年4月11日起至清
    償日止，按年息百分之6計算之利息，即有理由，應予准許
    。又本件係本於票據有所請求而涉訟，適用簡易訴訟程序而
    為上訴人敗訴之判決，應依民事訴訟法第389條第1項第3款
    依職權宣告假執行。原審判命上訴人如數給付，並依職權宣
    告假執行，於法並無不合。上訴意旨仍執前詞，指摘原判決
    不當，求予廢棄改判，為無理由，應予駁回其上訴。
七、又法院為終局判決時，應依職權為訴訟費用之裁判，民事訴
    訟法第87條第1項定有明文，參酌同法第91條第1項規定法院
    未於訴訟費用之裁判確定其費用額者，第一審受訴法院於該
    裁判有執行力後，應依聲請以裁定確定之之立法意旨，本院
    自得於本件判決時，一併確定兩造應負擔之訴訟費用額。查
    本件上訴訴訟標的金額為10,000,000元，應徵第二審裁判費
    為150,000元，此外，本件無其他訴訟費用支出，故訴訟費
    用額確定為150,000元，應由敗訴之上訴人負擔。
八、另原審分別向國泰世華商業銀行、台北富邦商業銀行、臺灣
    土地銀行、華南銀行分別調取被上訴人之開戶資料，並相關
    資料送請內政部警證署刑事警察局鑑定是否與系爭支票之筆
    跡相符，已因該局函覆資料不足，無從認定，復經本院另送
    法務部調查局鑑定結果如上，故對上開證據資料本院自無庸
    再予論述。又本件判決結果已臻明確，兩造其餘攻擊防禦方
    法並證據資料，經本院審酌後，認對判決結果無影響，爰不
    再逐一論述。再原審已依職權為上訴人得供擔保免為假執行
    之宣告，上訴人於本院再為如受不利判決，得供擔保免為假
    執行之聲請，核無必要，本院亦無庸再予審酌，併此說明。
九、據上論結，本件上訴為無理由，依民事訴訟法第436條之1第
    3項、第449條第1項、第78條、第87條第1項，判決如主文。
中    華    民    國    97    年     3    月     5    日
                  民事第一庭    審判長法  官  翁金緞
                                      法  官  田幸艷
                                      法  官  高榮宏
以上正本證明與原本無異。
如不服本判決，應於收受送達後20日內向本院提出上訴書狀，並
需經本院許可上訴再送請最高法院審理。其未表明上訴理由者，
應於提出上訴後20日內向本院補提理由書狀（並須按他造當事人
之人數附繕本）；上訴時應提出委任律師或具有律師資格之人之
委任狀；委任有律師資格者，另應附具律師資格證書及釋明委任
人與受任人有民事訴訟法第466條之1第1項但書或第2項（詳附註
）所定關係之釋明文書影本。
附註：
民事訴訟法第466條之1（第1項、第2項）：
對於第二審判決上訴，上訴人應委任律師為訴訟代理人。但上訴
人或其他法定代理人具有律師資格者，不在此限。
上訴人之配偶、三親等內之血親、二親等內之姻親，或上訴人為
法人、中央或地方機關時，其所屬專任人員具有律師資格並經法
院認為適當者，亦得為第三審訴訟代理人。
中    華    民    國    97    年    3     月    5     日
                                      書記官  陳淑芬


司法院資訊處製作；財團法人民間司法改革基金會備份。
